【裁判字號】    98,訴,797
【裁判日期】    981231
【裁判案由】    確認贈與關係不存在等
【裁判全文】
臺灣板橋地方法院民事判決               98年度訴字第797號
原      告  乙○○
訴訟代理人  胡文英律師
複代理人    余西鈞律師
被      告  甲○○
            戊○○
            丙○○
上二人共同
訴訟代理人  沈宏裕律師
上列當事人間請求確認贈與關係不存在等事件，經本院於民國98
年12月25日言詞辯論終結，判決如下：
    主  文
被告甲○○應將如附表所示之不動產於民國九十七年八月二十七
日經臺北縣板橋地政事務所以97年板登字第253670號收件，以夫
妻贈與為原因所為之所有權移轉登記予以塗銷。
被告戊○○應於如主文第一項所示之所有權移轉登記塗銷後，將
如附表所示之不動產於民國九十七年十一月二十五日經臺北縣板
橋地政事務所以97年板登字第326290號收件，於民國九十七年十
月二十日以買賣為原因所為之所有權移轉登記予以塗銷。
被告丙○○應將如附表所示之不動產，由臺北縣板橋地政事務所
以97年中板登字第019590號收件，登記日期為民國九十七年十二
月十七日，擔保債權確定期日為民國一百二十七年十二月一日，
擔保債權總金額新台幣貳佰萬元之最高限額抵押權登記予以塗銷
。
原告其餘之訴駁回。
訴訟費用由被告負擔。
    事實及理由
一、原告起訴主張：
(一)、被告甲○○為原告之配偶，因積欠信用卡等債務，經訴外人
    自稱「丁○○」之人唆使，乘原告於外地工作之際，擅自持
    原告之印鑑章及如附表所示不動產之所有權狀等文件，將原
    登記於原告名下之系爭不動產，以夫妻贈與為原因，於民國
    97年8 月27日辦理所有權移轉登記為被告甲○○所有。惟原
    告並無贈與系爭不動產予被告甲○○之意，亦無移轉系爭不
    動產所有權予被告甲○○之意，爰依民法侵權行為之法律關
    係，請求確認原告與被告甲○○間就系爭不動產之贈與關係
    不存在，並請求塗銷被告甲○○就系爭不動產所為之所有權
    移轉登記。
(二)、被告甲○○於取得系爭不動產所有權後，訴外人「丁○○」
    進一步唆使被告甲○○以買賣為原因，於97年11月25日移轉
    系爭不動產所有權登記予被告戊○○名下。上開移轉原因雖
    登記為買賣，然被告甲○○與被告戊○○間並無真實成立買
    賣契約之意思，被告戊○○實為訴外人「丁○○」之人頭戶
    。且被告甲○○亦無收受被告戊○○支付之買賣價金，系爭
    不動產現仍由原告與其家屬占有使用中，顯見被告甲○○與
    被告戊○○間係成立通謀虛偽買賣契約，爰依民法第87條第
    1 項之規定，請求確認被告甲○○與被告戊○○間就系爭不
    動產所為之買賣關係不存在，並請求塗銷被告戊○○就系爭
    不動產所為之所有權移轉登記。
(三)、被告戊○○於取得系爭不動產所有權後，嗣後於97年12月17
    日另設定最高限額抵押權予被告丙○○，擔保債權範圍為
    200萬元，然被告戊○○與被告丙○○間應無債權關係存在
    ，被告戊○○與被告丙○○間所設定系爭最高限額抵押權
    ，應係通謀虛偽意思表示，爰依民法第87條第1項之規定，
    訴請確認上開200萬元之債權不存在，並請求塗銷被告丙○○就系爭不動產所為之抵押權設定登記。
(四)、聲明：
１、確認原告與被告甲○○就如附表所示不動產之夫妻贈與關係
    不存在。
２、被告甲○○應將如附表所示之不動產於97年8 月27日經台北
    縣板橋地政事務所以97年板登字第253670號收件，以夫妻贈
    與為原因所為之所有權移轉登記予以塗銷。
３、確認被告甲○○與被告戊○○就如附表所示不動產之買賣關
    係不存在。
４、被告戊○○應將如附表所示之不動產於97年11月25日經台北
    縣板橋地政事務所以97年板登字第326290號收件，於97年10
    月20日以買賣為原因所為之所有權移轉登記予以塗銷。
５、確認被告丙○○對被告戊○○所有如附表所示之不動產，由
    台北縣板橋地政事所於97年以中板登字第019590號收件，登
    記日期為97年12月17日，擔保債權確定期日為127年12月1日
    ，擔保債權總金額200萬元之債權不存在。
６、被告丙○○應將如附表所示之不動產，由台北縣板橋地政事
    所於97年以中板登字第019590號收件，登記日期為97年12月
    17日，擔保債權總金額200萬元之抵押權登記予以塗銷。
二、被告甲○○則以：
(一)、原告確實並無贈與系爭不動產予被告甲○○之意思。因被告
    甲○○積欠地下錢莊債務，在訴外人「丁○○」之唆使下，
    被告甲○○擅自竊取原告所有之印鑑章及系爭不動產權狀後
    ，將系爭不動產以夫妻贈與為原因，而移轉所有權登記予被
    告甲○○名下。嗣後被告甲○○又與被告戊○○通謀為虛偽
    買賣系爭不動產之意思，由被告甲○○將系爭不動產以買賣
    為原因，移轉所有權登記予被告戊○○名下。然被告甲○○
    與被告戊○○素不相識，且被告甲○○亦未於不動產買賣契
    約書上親自簽名，被告甲○○亦未取得全部買賣價金，僅取
    得現金6萬元，及由訴外人「丁○○」代償被告甲○○積欠
    地下錢莊債務74萬元，故被告甲○○與被告戊○○間就系爭
    不動產所為之買賣契約，既為通謀虛偽意思表示，依法應為
    無效。
(二)、聲明：原告之訴駁回；訴訟費用由原告負擔。
三、被告戊○○則以：
(一)、被告戊○○否認為訴外人「丁○○」之人頭戶。被告戊○○
    與被告甲○○於97年10月6日簽立系爭不動產買賣契約書，
    約定買賣價金為600萬元，被告戊○○並於簽約時給付20萬
    元買賣價金予被告甲○○，嗣後並代償被告甲○○積欠訴外
    人吳哲名之債務150萬元，並支付代書費13萬元，共計已給
    付被告甲○○180餘萬元之買賣價金。至於其餘尾款部分，
    則因貸款銀行尚未核准系爭不動產之貸款，故迄今尚未給付
    被告甲○○。然被告戊○○雖尚未付清買賣價金，但無礙系
    爭買賣契約已成立之事實，被告戊○○並多次催告被告甲○○交付系爭不動產。而被告戊○○因信賴被告甲○○就系爭
    不動產之登記為有效，遂與被告甲○○簽定系爭不動產買賣
    契約，依土地法第43條之規定，被告戊○○應受到善意取得
    之保護，原告自不得請求塗銷登記。
(二)、聲明：原告之訴駁回；訴訟費用由原告負擔。
四、被告丙○○則以：
(一)、被告戊○○因向被告丙○○借款200萬元，遂將系爭不動產
    設定最高限額抵押權予被告丙○○作為上開借款之擔保。被
    告丙○○因信賴被告戊○○就系爭不動產土地登記而取得抵
    押權，係屬善意第三人，應受善意取得之保護，原告不得請
    求被告丙○○塗銷系爭抵押權。
(二)、聲明：原告之訴駁回；訴訟費用由原告負擔。
五、兩造不爭執事項：
(一)、原告原係如附表所示不動產之登記所有權人。
(二)、被告甲○○未經原告同意，擅自竊取原告所有之印鑑章及系
    爭不動產權狀後，以夫妻贈與為原因，向地政機關辦理系爭
    不動產所有權移轉登記。系爭不動產所有權於97年8月27日
    經台北縣板橋地政事務所以97年板登字第253670號收件，以
    夫妻贈與為原因，移轉所有權登記予被告甲○○名下。
(三)、系爭不動產所有權於97年11月25日經台北縣板橋地政事務所
    以97年板登字第326290號收件，移轉所有權登記予被告戊○○。
(四)、系爭不動產由被告戊○○於97年12月17日，以台北縣板橋地
    政事所中板登字第019590號收件，登記日期為97年12月17日
    ，設定擔保債權總金額200萬元之最高限額抵押權登記予被
    告丙○○。
六、法院之判斷：
(一)、關於原告聲明第1、3、5項部分：
１、按訴權之存在要件有二：一為訴訟成立要件，一為權利保護
    要件，權利保護要件中，於確認之訴，必須原告有即受確認
    判決之法律上利益，始能認為為有保護之必要，此項要件如
    有欠缺，法院應以原告之訴無理由，以判決駁回之。再按民
    事訴訟法第247 條第1、2項規定：「確認法律關係之訴，非
    原告有即受確認判決之法律上利益者，不得提起之；確認證
    書真偽或為法律關係基礎事實存否之訴，亦同」；「前項確
    認法律關係基礎事實存否之訴，以原告不能提起他訴訟者為
    限」。此係89年2月9日修正公布，修正理由，在於發揮確認
    之訴預防及解決紛爭之功能，故擴大其適用範圍及於事實，
    然為免導致濫訴，就事實之存否，限於其為法律關係之基礎
    事實，並以原告不能提起他訴訟時，始得提起，否則即認原
    告無即受確認判決之法律上利益，此觀該條之立法理由自明
    。
２、經查，原告聲明其中第1、3、5項部分，分別係訴請確認原
    告與被告甲○○間就系爭不動產之贈與關係不存在、確認被
    告甲○○與被告戊○○間就系爭不動產之買賣關係不存在、
    確認被告丙○○就系爭不動產之抵押權不存在；揆諸前開說
    明，應以原告不能提起他訴訟為限，否則其訴即無確認判決
    之法律上利益。但查，原告已併同提起請求被告甲○○、戊○○應分別就系爭不動產塗銷以贈與、買賣為原因之移轉所
    有權登記，併請求被告丙○○塗銷就系爭不動產之抵押權登
    記，以回復為原告所有之登記狀態，亦即原告已得提起塗銷
    被告等所有權移轉及抵押權設定登記之訴訟救濟，則原告殊
    無提起確認之訴之即受確認判決之法律上利益，應可認定。
３、基上，原告聲明其中第1、3、5項部分，訴請確認原告與被
    告甲○○間就系爭不動產贈與關係不存在、被告甲○○與被
    告戊○○間就系爭不動產買賣關係不存在、被告丙○○就系
    爭不動產抵押權不存在等之訴，因得提起其他訴訟，且實際
    上亦已併同提起塗銷登記回復原狀之訴在案，原告殊無即受
    確認判決之法律上利益，不合民事訴訟法第247條第2項規定
    之要件。是原告上開請求，即欠缺權利保護必要之要件，為
    無理由，應予駁回。
(二)、關於原告聲明第2 項部分：
１、原告主張伊並無贈與系爭不動產予被告甲○○之意思，然被
    告甲○○擅自竊取原告所有之印鑑章及系爭不動產權狀後，
    將系爭不動產以贈與為原因，而移轉所有權登記予被告甲○○名下之事實，業據被告甲○○所自認，堪信原告此部分主
    張為真實。
２、從而，原告與被告甲○○間既無贈與系爭不動產之法律關係
    存在，則原告訴請被告甲○○應將如附表所示之不動產於97
    年8月27日經台北縣板橋地政事務所以97年板登字第253670
    號收件，以夫妻贈與為原因所為之所有權移轉登記予以塗銷
    ，為有理由，應予准許。
(三)、關於原告聲明第4 項部分：
１、原告主張被告甲○○、戊○○間就系爭不動產，並無成立真
    實買賣契約之法律關係部分，業據被告甲○○自認，稱其並
    不認識被告戊○○，亦無出賣系爭不動產予被告戊○○之意
    思等語。
２、被告戊○○雖否認與被告甲○○間就系爭不動產所簽訂之賣
    賣契約為虛偽云云。惟按當事人互相表示意思一致者，無論
    其為明示或默示，契約即為成立，民法第153條第1項定有明
    文，據此成立買賣契約之當事人之間，需有成立買賣契約之
    意思表示合致之情形下，方有成立有效買賣契約之可能。經
    查，被告甲○○既已自認當時並無出賣系爭不動產予被告戊○○之意思，則殊難想像被告戊○○得以買受系爭不動產之
    意思，而與被告甲○○間達成買賣契約意思表示合致之可能
    性存在，是被告甲○○與被告戊○○間就系爭不動產所簽訂
    之買賣契約，其真實性即屬可疑。被告戊○○雖又辯稱：被
    告甲○○已與伊簽訂買賣契約，伊並已支付一部分價金予被
    告甲○○云云。惟查，被告甲○○稱述：伊當時將相關印鑑
    、身份證交給自稱「丁○○」之人辦理借款，伊從未見過被
    告戊○○，伊並無親自於買賣契約書上簽名等語。而被告戊○○對於被告甲○○並未在系爭買賣契約書上親自簽名一節
    固不爭執，惟辯稱：被告甲○○係授權由代書代理與其簽訂
    買賣契約云云。然按不動產買賣行為屬金額重大之交易行為
    ，依一般社會經驗，買賣雙方當事人通常會就買賣標的物進
    行審慎評估及調查，以作為是否進行交易之考量。然查，被
    告戊○○不否認未曾見過被告甲○○，而依被告戊○○所提
    出之系爭不動產買賣契約書影本觀之（見本院卷第69頁），
    其中約定略以：「第一條：買賣總價款：雙方議定新台幣；
    六百萬元整；」，則系爭買賣價金既高達600萬元，被告戊○○卻在未見過被告甲○○及勘查過系爭不動產之情況下，
    即率然同意向被告甲○○買受系爭不動產，顯然與常情不符
    ；再查，上開系爭不動產買賣契約書約定：「第二條：付款
    期限及移交不動產方法：(一)本約簽訂時，甲方應付乙方價款
    一部份計新台幣20萬元整，……(二)第二次付款：新台幣160
    萬元整為乙方增值稅及私人借款總額，甲方應於稅單核下時
    ，代乙方繳交增值稅並於過戶完成後，償還乙方所借私人設
    定款項(三)第三次付款：新台幣420萬元整，於清償私人設定
    借款後，甲方承受本標的物現有華南銀行貸款210萬元整，
    另210萬元整同時於97年12月25日當場交付乙方，同時辦理
    交屋」等語，依上開買賣契約約定付款方式，其中第2次付
    款，係約定「甲方（即買受人被告戊○○）應代乙方（即出
    賣人被告甲○○）繳交增值稅及償還乙方私人借款」，然契
    約內對於所指被告甲○○私人借款之債權人、借款金額等借
    貸契約必要之點均未見約明，則被告戊○○是否確實有代被
    告甲○○清償該筆借款以代買賣價金之交付，更屬可疑；又
    查，被告戊○○自認系爭不動產賣賣契約書之尾款即第三期
    款迄今尚未交付被告甲○○，雖其辯稱：係因原告出面阻擾
    ，故貸款銀行無法核准以系爭不動產申請貸款，致無法支付
    尾款云云。惟查，上開不動產契約書上約明給付尾款之方式
    ，係由被告戊○○承受系爭不動產貸款債務，並另於97年12
    月15日支付現金210萬元予被告甲○○，衡諸一般不動產貸
    款實務，於不動產所有權移轉時，其上所設定之抵押權所擔
    保之原貸款債權若未全數清償，原貸款銀行通常均會同意將
    原抵押權塗銷後，重新貸款予繼受取得不動產之人，並重新
    設定抵押權以擔保新債務人即繼受取得不動產所有權人向銀
    行之貸款。依此，倘系爭買賣契約之交易過程無令人懷疑之
    點，貸款銀行應無不同意核發新貸款予被告戊○○之道理。
    且依上開約定，被告戊○○不論是否取得貸款銀行核准之貸
    款，均應於97年12月15日給付現金210萬元予被告甲○○，
    然卻迄今未付分文，僅以因銀行未核准貸款為由搪塞；且被
    告戊○○不否認被告甲○○迄今亦未交付系爭不動產予被告
    戊○○；綜合上開證據顯示，被告戊○○既未依約支付系爭
    不動產之價金，被告甲○○亦未交付系爭不動產予被告戊○○，被告甲○○、戊○○間顯無真實成立系爭不動產買賣契
    約之意思。原告主張被告戊○○與被告甲○○間，就系爭不
    動產所簽定之買賣契約應為被告甲○○、戊○○間之通謀虛
    偽意思表示等事實，應為真實可採信。
３、從而，原告主張被告二人間就系爭不動產買賣因通謀虛偽而
    無效，原告為真實所有權人，而依民法第184 條之規定，請
    求被告戊○○應將系爭不動產於97年11月25日經台北縣板橋
    地政事務所以97年板登字第326290號收件，於97年10月20日
    以買賣為原因所為之所有權移轉登記予以塗銷，回復為原告
    所有，為有理由，應予准許。
(三)、關於原告聲明第6 項部分：
１、原告主張被告丙○○就系爭不動產所設定之抵押權擔保之債
    權不存在，請求被告丙○○應塗銷就系爭不動產所為之最高
    限額抵押權登記等語，業據其提出系爭不動產權狀1 份為證
    。
２、被告丙○○固辯稱：因被告戊○○向其借款200萬元，遂設
    定系爭不動產抵押權予伊以擔保上開借款債權之清償，並提
    出被告戊○○簽發之發票日為97年12月10日、票面金額200
    萬元本票影本1紙為證。惟查，被告丙○○所辯與被告戊○○間成立之系爭借貸契約金額既高達200萬元，依一般社會
    交易慣例，通常均以銀行匯款或轉帳等方式交付借款，殊見
    以現金直接交付之情形。然被告丙○○就該借款金額之來源
    及交付被告戊○○之方式，卻均稱係向鄰居親友借得現金後
    ，再以現金交付被告戊○○，顯與上述社會通常交易常情不
    符，則其是否確實有借出200 萬元之借款予被告戊○○，即
    屬可疑。而社會上簽發本票之原因關係眾多，或為清償、借
    貸、贈與等等不一而定，亦難憑被告戊○○所簽具之本票，
    即認為被告丙○○確實有交付200萬元之借款予被告戊○○
    。被告丙○○雖又聲請傳訊其鄰居潘余淑霞、親戚鄭增壽，
    以證明借款來源係被告丙○○向上開親友所借得云云，惟證
    人潘余淑霞、鄭增壽與被告丙○○間既為親友等關係，該證
    人所為之證詞，即有偏袒迥護被告丙○○之虞，本院認為尚
    無傳訊調查上述證人之必要。此外，被告丙○○並未能提出
    其他證據，證明其確實有於上開時日借予被告戊○○200萬
    元之事實，則原告主張系爭抵押權所擔保之債權不存在，系
    爭抵押權登記應予塗銷等語，即非無據。
３、退萬步言，縱認被告丙○○所辯其有借貸200萬元予被告戊○○之事實為真實，然被告戊○○取得系爭不動產原因既有
    前述無效之事由（詳如理由欄(三)），則被告戊○○即非系爭
    不動產之所有權人，自無權設定系爭抵押權予被告丙○○。
    被告丙○○雖又辯稱其係善意信賴被告戊○○登記為系爭不
    動產所有權人云云。惟按不動產物權之善意取得，係指因善
    意信賴不動產登記，依有效之法律行為而取得不動產物權者
    而言，此觀土地法第43條之規定自明。是以，主張善意取得
    不動產物權者，需係善意信賴不動產物權登記為有效者而言
    ，亦即倘明知該不動產物權登記有無效原因者，即不得執土
    地法第43條之規定，主張其受善意保護而取得不動產物權。
    經查，原告主張，被告丙○○與自稱「丁○○」之男子於98
    年3月10日晚間7時許，一同前往系爭不動產處，與被告甲○○洽談系爭不動產贈與、買賣及設定抵押權等相關事宜，並
    告知被告甲○○不得將處分系爭之不動產之相關事宜告訴原
    告，此有原告提出當日被告丙○○與「丁○○」共同乘車離
    去之照片1張，且為被告丙○○所不否認；據此可知，被告
    甲○○與被告戊○○間就系爭不動產所為之通謀虛偽簽訂買
    賣契約等事，既為被告甲○○與被告丙○○共同商議後所為
    之相關不動產設定行為，亦即被告丙○○對於被告戊○○就
    系爭不動產所為之所有權登記有無效原因之事實，早已知之
    甚詳，依前揭說明，被告丙○○自無從主張其為善意信賴被
    告戊○○為系爭不動產所有權人之登記，受善意保護而取得
    系爭不動產抵押權之情形可言，被告丙○○上述所辯，即屬
    無據。
七、綜上所述，原告主張其所有之如附表所示不動產，於97年8
    月27日移轉所有權登記予被告甲○○、於97年11月25日移轉
    所有權登記予被告戊○○、於97年12月17日設定本金最高限
    額200萬元之抵押權予被告丙○○，均有無效之原因，亦即
    原告並無贈與系爭不動產予被告甲○○之意，被告甲○○亦
    無出售系爭不動產予被告戊○○之意，被告戊○○與被告丙○○間亦無系爭抵押權所擔保之債權關係存在等事實，均屬
    有據；從而，原告主張依據民法第184條之規定，請求被告
    甲○○、被告戊○○分別塗銷系爭不動產所有權移轉登記，
    及請求被告丙○○塗銷系爭不動產之抵押權登記，均為有理
    由，應予准許。原告逾此部分之請求，即屬無據，應予駁回
    。
八、因本案事證已臻明確，兩造其餘主張陳述及未經援用之證據
    暨攻擊防禦方法，經審酌後認為與判決結果無影響，均毋庸
    一一論述，附此敘明。
九、訴訟費用之負擔：民事訴訟法第79條、第85條第1項前段。
中    華    民    國    98    年    12    月    31    日
                  民事第三庭    法  官  邱育佩
以上正本係照原本作成
如對本判決上訴，須於判決送達後20日內向本院提出上訴狀
中    華    民    國    98    年    12    月    31    日
                                書記官  彭麗紅
┌───────────────────────────────────────────────┐
│附表(土地)：                                                                                  │
├─┬───────────────────────────┬─┬──────┬─────┬──┤
│編│        土          地          坐          落        │地│面        積│          │    │
│  ├───┬────┬────┬────┬────────┤  ├──────┤ 權利範圍 │備考│
│號│縣  市│鄉鎮市區○   段   ○ ○  段 │  地        號  │目│  平方公尺  │          │    │
├─┼───┼────┼────┼────┼────────┼─┼──────┼─────┼──┤
│１│臺北縣│土城市  ○ ○○段 │        │   0000-0000    │建│  676.04    │10000分之 │    │
│  │      │        │        │        │                │  │            │   324    │    │
├─┴───┴────┴────┴────┴────────┴─┴──────┴─────┴──┤
│附表（建物）︰                                                                                │
├─┬──┬───────┬───────┬──────┬─────────────┬──┬──┤
│編│ 建 │              │              │  建築式樣  │建  物 面  積 （平方公尺）│權利│ 備 │
│  │    │              │              │            │                          │    │    │
│  │    │   建物門牌   │   基地坐落   │  主要建築  ├───────┬─────┤    │    │
│  │    │              │              │  材 料 及  │   總面積     │ 層次面積 │    │    │
│號│ 號 │              │              │  房屋層數  │              │          │範圍│ 考 │
├─┼──┼───────┼───────┼──────┼───────┼─────┼──┼──┤
│１│1992│臺北縣土城市學│臺北縣土城市學│鋼筋混凝土造│    81.33     │  81.33   │全部│    │
│  │    │士路11號3樓   │林段0000-0000 │ 007層      │              │          │    │    │
│  │    │              │地號          │            │              │          │    │    │
└─┴──┴───────┴───────┴──────┴───────┴─────┴──┴──┘

司法院資訊處製作；財團法人民間司法改革基金會備份。
